【裁判字號】    91,訴,1828
【裁判日期】    920605
【裁判案由】    醫師法
【裁判全文】
臺北高等行政法院判決                            九十一年度訴字第一八二八號
                              .
    原      告  甲○○
    被      告  行政院衛生署
    代  表  人  乙○○署長）.
    訴訟代理人  丙○○
右當事人間因醫師法事件，原告不服行政院中華民國九十一年三月二十七日院台訴字
第○九一○○八二三五五號訴願決定，提起行政訴訟。本院判決如左：
    主  文
原告之訴駁回。
訴訟費用由原告負擔。
    事  實
一、事實概要：原告分別於民國（以下同）九十年五月十七日及同年七月十七日，以
    被告機關六十九年四月二十四日衛署醫字第二六九三四九號函釋違反行政程序法
    第一百五十八條規定，並阻礙牙科發展及損害其在整形外科、美容外科專長不得
    施展及行醫權益，請求被告機關撤銷或廢止該函釋之適用。案經被告機關以九十
    年八月九日衛署醫字第○九○○○四五○八六號書函函覆，原告對此函覆不服，
    提起訴願，經訴願決定不予受理，原告猶不甘服，遂向本院提起行政訴訟。
二、兩造聲明：
  (一)原告聲明：
    1.撤銷被告機關六十九年四月二十四日衛署醫字第二六九三四九號函釋。
    2.被告機關應給付原告自該函釋發布日起至廢止日止，因該函釋致不得施行口腔
      內科及美容醫學之診療所受每月新台幣（以下同）三萬元之損害賠償。
  (二)被告聲明：駁回原告之訴。訴訟費用由原告負擔。
三、兩造之主張：
甲、原告主張：
  (一)被告機關六十九年四月二十四日衛署醫字第二六九三四九號函之「命令」（以下
    簡稱該命令）牴觸：
    1.六十四年九月十一日公布之醫院診所管理規則第一條及第六條。
    2.醫療法第四十一條及第五十條。
    3.中央法規標準法第五條第一款、第二款及第六條，蓋該命令稱「以違反醫師法
      第二十八條論處」，惟醫師法第二十八條之刑期為六個月以上，五年以下有期
      徒刑，非命令可以規定。
    4.憲法第一百七十二條。
    5.醫學法則：因人體是整體性而不能分割的。而迄今不知病因之疾病尚佔所有疾
      病之多數，不知病因者亦是牙醫須用心者。
  (二)系爭該命令是違法自始無效之命令，並非行政法規之釋示，此有司法院大法官第
    一○八八次會議議事節錄本關於劉明郎聲請案部分可稽。
  (三)「醫師法之規定於醫師、中醫師、牙醫師均適用之。」及「醫師法所稱之醫師係
    醫師、中醫師、牙醫師。」（八十二年三月一日衛署醫字第八二○七三三七號函
    ）又「合法醫師釋義：‧‧‧前項所稱之醫師包括醫師、中醫師、牙醫師。」（
    （六十五年四月六日衛署醫字第一○七八八○號函）而「至於其業務範圍，醫師
    法尚無限制，但依醫療法第五十條規定精神，應依其能力範圍內為之。」（八十
    四年八月二十三日衛署醫字第八四○四七二二號函）「查醫療業務在性質上是一
    體的，執行時無法分割，‧‧‧對於醫師個人執行業務範圍法律亦未加以限制。
    」（八十三年三月二十四日衛署醫字第八三○一三五一二號函）蓋醫學只有範疇
    和專長，而無範圍，該命令以範圍限制牙科，當然違法。
  (四)該命令是六十九年四月二十四日發布，六十四年發布之醫院診所管理規則至七十
    六年八月七日醫療法施行細則公佈才自動消失。而七十五年公佈之醫療法對醫師
    行醫之權利義務都規定得很清楚，哪有違反法理及學術之該命令存在之餘地，故
    該命令自始違法、無效。
  (五)醫學各科都重疊，醫療係以人為整體而考量，對不知病因者，醫師都有權利義務
    本於學識專長加以研究，若認為自己能力或設備不足時，須會診或轉診；各診所
    之市招以將醫師之專業範疇告知民眾，人民有選擇醫師之權利，醫師有服務和行
    醫權，此為傳統醫學法理和美德。
  (六)被告機關八十八年五月四日衛署醫字第八八○二四一○三號發布之口腔顎面外科
    專科醫師訓練課程綱要，其應具備之基本醫術已遠超過該命令，而口腔外科為牙
    科分科之一。
  (七)前司法行政部刑事司台（六七）刑（二）函字第六九三號略謂：「（各類）醫師
    已取得合法醫師資格，就與醫師法第二十八條第一項未取得合法醫師資格擅自執
    行醫療業務罪之構成要件不符。又八十五年五月二十四日公佈之大法官釋字第四
    ○四號解釋：「對於人民從事工作‧‧‧得以法律為適當之限制。」並非謂以命
    令限制。
乙、被告主張：
  (一)程序部分：
    1.按「人民因中央或地方機關之違法行政處分，認為損害其權利或法律上之利益
      ，經依訴願法提起訴願而不服其決定，…得向高等行政法院提起撤銷訴訟。」
      為行政訴訟法第四條第一項所明定。所稱行政處分，係指中央或地方機關就公
      法上具體事件所為之決定或其他公權力措施而對外直接發生法律效果之單方行
      政行為，訴願法第三條第一項規定甚明，行政程序法第九十二條第一項亦為相
      類之規定。
    2.又「被告官署…就法令疑義所為之解答，自與發生公法上效果之單方行政行為
      有別，不能謂其為行政處分。…原告對之，自不得提起訴願。」為行政法院四
      十七年判字第四０號判例所明示。至機關所為單純的事實敘述或理由說明，既
      不因該項敘述或說明而生法律上之效果，非訴願法上之行政處分，人民對之提
      起訴願，自非法之所許，復為行政法院（現已改制為最高行政法院）六十二年
      裁字第四十一號判例意旨所明揭。被告於六十九年四月二十四日所為衛署醫字
      第二六九三四九號函釋「牙醫師執行醫療業務範圍，應以牙齒、口腔部分或牙
      病引起之疾病治療為限，如有逾越，以違反醫師法第二十八條論處。」旨在闡
      釋修正前醫師法第四條及第二十八條等規定之原意，性質上屬於行政釋示，尚
      非訴願法上之行政處分。原告請求撤銷上開函釋，明顯於法不合，行政院爰依
      訴願法第七十七條第八款，對於非行政處分之事項提起訴願者，應為不受理之
      決定之規定，據以決定「訴願不受理」並無不合，原告起訴顯未合法，請依法
      予以駁回。
  (二)實體部分：
    1.按九十一年一月十六日修正前醫師法第四條規定：「具有左列資格之一者，得
      應牙醫師檢覈：一、公立或經教育部立案或承認之國內外專科以上學校修習牙
      醫學，並經實習成績優良，得有畢業證書者。二、在外國政府領有牙醫師證書
      ，經中央衛生主管機關認可者。前項檢覈辦法，由考試院會同行政院定之。」
      修正前同法第二十八條第一項：「未取得合法醫師資格，擅自執行醫療業務者
      ，處一年以上三年以下有期徒刑，得併科新臺幣三萬元以上十五萬元以下罰金
      ，其所使用之藥械沒收之。但…。」被告爰基於醫師法為強化專業分工、保障
      病人權益及增進國民健康，使不同醫術領域之醫師提供專精之醫療服務，將醫
      師區分為醫師、中醫師及牙醫師之意旨，參酌牙醫師之專業教育課程、考試資
      格及考試科目，於六十九年四月二十四日以衛署醫字第二六九三四九號函釋，
      闡明醫師法相關條文所規定之牙醫師執業業務範圍。
    2.本件原告起訴理由略以：該命令牴觸（一）六十四年九月十一日公布之醫院診
      所管理規則第一條及第六條；（二）醫療法第四十一條及第五十條；（三）中
      央法規標準法第五條第一款、第二款及第六條；（四）憲法第一百七十二條；
      （五）醫學法則等。惟查：
      (1)被告在六十四年九月十一日修正發布之「醫院診所管理規則」，於七十五年
        十一月二十四日「醫療法」制定公布施行後，已不再適用。
      (2)其次，醫療法第四十一條「醫療機構之負責醫師，應督導所屬醫事人員，依
        各該醫事專門職業法規規定，執行業務。」係規定醫療機構負責醫師之督導
        義務；同法第五十條第一項「醫院、診所因限於設備及專長，無法確定病人
        之病因或提供完整治療時，應建議病人轉診。但危急病人應依第四十三條第
        一項規定，先作適當之急救處置，始可轉診。」則規定醫療機構之轉診義務
        ，並非有關各類醫師執業業務範圍之規定。原告指陳前開函釋牴觸醫療法乙
        節，恐有誤解。
      (3)復按司法院大法官會議釋字第四０四號解釋稱：「憲法第十五條規定人民之
        工作權應予保障，故人民得自由選擇工作及職業，以維持生計。惟人民之工
        作與公共福祉有密切關係，為增進公共利益之必要，對於人民從事工作之方
        法及應具備之資格或其他要件，得以法律為適當之限制，此觀憲法第二十三
        條規定自明。醫師法為強化專業分工、保障病人權益及增進國民健康，使不
        同醫術領域之醫師提供專精之醫療服務，將醫師區分為醫師、中醫師及牙醫
        師。醫療法第四十一條規定醫療機構之負責醫師應督導所屬醫事人員依各該
        醫事專門職業法規規定執行業務，均屬增進公共利益所必要。……行政院衛
        生署七十一年三月十八日衛署醫字第三七○一六七號函釋：『……』要在闡
        釋中醫師之業務範圍，符合醫師法及醫療法之立法意旨，與憲法保障工作權
        之規定，尚無牴觸。」被告於六十九年四月二十四日所為衛署醫字第二六九
        三四九號函釋，乃係闡明牙醫師執行醫療業務之範圍，參以本號解釋，益見
        並無牴觸憲法或中央法規標準法所為法律優位原則或法律保留原則之規定。
      (4)復查「按醫師法所稱之醫師，固包括醫師、中醫師、牙醫師等類別，惟各該
        類別之醫師，係經由不同之考試或檢覈程序，經領取不同之醫師證書，而取
        得各該類別之醫師資格，此觀醫師法第一至第四條及醫師法施行細則第二條
        之規定自明。是醫師法第二十八條第一項未取得合法醫師資格，擅自執行醫
        療業務罪，其所謂之合法醫師資格，係指執行各該類別之醫療業務，所應具
        備之合法且相當之醫師資格而言；其是否具有合法醫師資格，自應就所執行
        之醫療業務，視其有無取得各該類別之醫師資格，為具體之判斷。如僅具有
        醫師、中醫師或牙醫師中之一種資格，而逾越其所得執行之醫療範圍，擅自
        執行其他類別之醫療業務者，就該項醫療業務而言，仍屬未取得合法醫師資
        格，此乃當然之解釋。」為最高法院八十六年度台非字第七九號判決所明示
        。
    3.依修正前醫師法第二條第一項第一款規定：「對於具有左列資格之一者，前條
      考試（註：西醫師考試）得以檢覈行之。一、公立或立案之私立專科以上學校
      或經教育部承認之國外專科以上學校修習醫學，並經實習成績優良，得有畢業
      證書者。…。」修正前同法第四條第一項第一款復規定：「具有左列資格之一
      者，得應牙醫師檢覈：一、公立或經教育部立案或承認之國內外專科以上學校
      修習牙醫學，並經實習成績優良，得有畢業證書者。…。」。又查九十年度專
      門職業及技術人員高等考試，其牙醫師類組之考試科目為：基礎牙醫學（一）
      （包括口腔解剖學、牙體形態學、口腔組織與胚胎學、生物化學）、基礎牙醫
      學（二）（包括口腔病理學、牙科材料學、口腔微生物學、牙科藥理學）、臨
      床牙醫學（一）（包括齒內治療學、牙體復形學、牙周病學）、臨床牙醫學（
      二）（包括口腔顎面外科學、牙科放射線學）、臨床牙醫學（三）（包括全口
      贗復學、局部贗復學、牙冠牙橋學、咬合學）、臨床牙醫學（四）（包括齒顎
      矯正學、兒童牙科學、牙科公共衛生學）等。而醫師（西醫師）類組之考試科
      目為基礎醫學（一）（包括解剖學、胚胎學、組織學、微生物免疫學、寄生蟲
      學）、基礎醫學（二）（包括生理學、生化學、藥理學、病理學）、內科學（
      一）（包括內科、神經科、精神科、小兒科、復健科、皮膚科、家庭醫學科、
      公共衛生、影像醫學）、內科學（二）（包括內科、神經科、精神科、小兒科
      、復健科、皮膚科、家庭醫學科、公共衛生、影像醫學臨床實例考試）、外科
      學（一）（包括外科、骨科、麻醉科、眼科、耳鼻喉科、婦產科、泌尿科、復
      健、影像醫學）、外科學（二）（包括外科、骨科、麻醉科、眼科、耳鼻喉科
      、婦產科、泌尿科、復健、影像醫學臨床實例考試）等。復查國立臺灣大學醫
      學院「牙醫學系」之必修課程為微生物及免疫學、生理學、大體解剖學、病理
      學、藥理學及實驗、牙科藥理學、口腔病理學及實驗、口腔診斷學、口腔解剖
      學、牙體復形學及實驗、外科學概論、內科學概論、牙髓病學乙及實驗、牙周
      病學及實驗、臨床診斷學、固定補綴學及實驗、牙科放射線學、牙科公共衛生
      學、咬合學及實驗、牙科材料學、口腔顎面外科學、兒童牙科學、局部補綴學
      甲及實驗、牙科麻醉學、全口補綴學及實驗、牙科矯正學及實驗、牙科法醫學
      、耳鼻喉醫學、牙醫臨床實習等，「醫學系」之必修課程為大體解剖學及實習
      、組織學、胚胎學、生理學、微生物學及免疫學、神經生物學、實際公共衛生
      學、環境醫學、流行病學、醫療照護體系、病態生理學、病理學及實驗、內科
      學概論、臨床診斷學、實驗診斷學、藥理學、外科學概論、醫學問題解決、小
      兒科學概論、疾病概論、神經學、精神醫學、醫學倫理學及醫療行為、西醫臨
      床實習等（參照證物一）。故牙醫師與西醫師之專業教育課程、學分數、考試
      資格、考試科目、證書類別等均有不同。
    4.綜上所述，被告於六十九年四月二十四日所為衛署醫字第二六九三四九號函釋
      ，參酌牙醫師之專業教育課程、考試資格及考試科目，闡釋牙醫師之業務範圍
      ，確係基於前開司法院大法官解釋所揭示之「醫師法為強化專業分工、保障病
      人權益及增進國民健康，使不同醫術領域之醫師提供專精之醫療服務，將醫師
      區分為醫師、中醫師及牙醫師」，且為增進公共利益所必要，應係符合醫師法
      之立法意旨，與憲法保障工作權之規定，亦無牴觸。
    5.原告起訴另主張其因被告前開函釋，致其不得施行口腔內科、整型外科、美容
      醫學等診療，受有每月三萬元之損失等語。按行政訴訟法第一百三十六條規定
      「除本法有規定者外，民事訴訟法第二百七十七條之規定，於本節準用之。」
      依民事訴訟法第二百七十七條規定「當事人主張有利於己之事實者，就其事實
      有舉證之責任。但法律別有規定，或依其情形顯失公平者，不在此限。」查前
      開函釋，並未限制牙醫師執行與牙齒、口腔部分或牙病引起之疾病有關之口腔
      內科、整型外科或美容醫學等診療，原告之主張應屬誤解。且查原告並未舉證
      證明其欲執行何項與牙齒、口腔部分或牙病引起之疾病有關之口腔內科、整型
      外科或美容醫學等診療，受到限制。再者，原告主張其受有每月三萬元之損失
      ，惟未提出任何證據，證明其受有何種損失及損失之程度。爰此，原告起訴主
      張損失賠償部分，並無任何實據，應屬無理由。
    理  由
一、被告之代表人原為涂醒哲，自九十二年五月十七日起改由乙○○擔任，是其聲明
    承受訴訟，核無不合，應予准許。
二、按行政訴訟法第四條第一項規定，人民因中央或地方機關之違法行政處分，認為
    損害其權利或法律上之利益，經依訴願法提起訴願而不服其決定者，得向高等行
    政法院提起撤銷訴訟。所稱行政處分，係指中央或地方機關就公法上具體事件所
    為之決定或其他公權力措施而對外直接發生法律效果之單方行政行為而言，訴願
    法第三條第一項規定甚明。至機關所為單純的事實敘述或理由說明，既不因該項
    敘述或說明而生法律上之效果，非訴願法上之行政處分，人民對之提起訴願，自
    非法之所許。（前行政法院，於八十九年七月一日改制為最高行政法院，六十二
    年裁字第四十一號判例參照）。
三、原告分別於九十年五月十七日及同年七月十七日，以被告機關六十九年四月二十
    四日衛署醫字第二六九三四九號函釋，略以：「‧‧。牙醫師執行醫療業務範圍
    ，應以牙齒、口腔部分或牙痛引起之疾病治療為限，如有逾越範圍，以違反醫師
    法第二十八條論處。」等語，違反行政程序法第一百五十八條規定並阻礙牙科發
    展及損害其在整形外科、美容外科專長不得施展及行醫權益云云，請求被告機關
    撤銷或廢止該函釋之適用。經被告機關於九十年八月九日以衛署醫字第○九○○
    ○四五○八六號書函復，謂「按醫師法所稱之醫師，包括醫師、中醫師、牙醫師
    等三類別，三者係經由不同之專業教育與考試程序，領取不同之醫師證書，而取
    得各該類別之醫師資格。是以醫師法第二十八條第一項規定未取得合法醫師資格
    ，擅自執行醫療業務罪，所稱『合法醫師資格』，係指執行各該類別之醫療業務
    ，所應具備既合法且相當之醫師資格而言。如僅具牙醫師資格，而逾越其所得執
    行之醫療範圍，擅自執行其他類別之醫療業務，就該項醫療業務而言，仍屬未取
    得合法醫師資格。被告機關六十九年四月二十四日衛署醫字第二六九三四九號函
    釋所稱牙醫師業務範圍，係依牙醫師之專業教育課程與考試資格而定，於法應無
    不合」等語。
四、本件係原告不服上開被告機關九十年八月九日衛署醫字第○九○○○四五○八六
    號函，提起訴願；經查該函係就被告機關六十九年四月二十四日衛署醫字第二六
    九三四九號函釋，依醫師法規定及實際醫師養成教育情形本於職權所為進一步之
    闡釋，尚不對外發生准駁之法律上效果，揆諸前揭說明，即難謂其屬行政處分性
    質。訴願決定以上開函非屬行政處分，不予受理，即無不合。原告提起行政訴訟
    ，顯非合法，應予駁回。從而，原告請求被告機關應給付原告自該函釋發布日起
    至廢止日止，每月三萬元之損害賠償，亦失所附麗，為無理由，併予駁回。
據上論結，本件原告之訴為無理由，爰依行政訴訟法第九十八條第三項前段，判決如
主文。
中    華    民    國    九十二      年      六        月       五       日
              臺 北 高 等 行 政 法 院   第 七 庭
                             審 判 長 法  官  鄭  小  康
                                      法  官  林  金  本
                                      法  官  黃  秋  鴻
右為正本係照原本作成。
如不服本判決，應於送達後二十日內，向本院提出上訴狀並表明上訴理由，如於本判
決宣示後送達前提起上訴者，應於判決送達後二十日內補提上訴理由書（須按他造人
數附繕本）。
中    華    民    國    九十二      年      六        月       五       日
                                        書 記 官  王琍瑩


司法院資訊處製作；財團法人民間司法改革基金會備份。
